臺灣高等法院民事判決
109年度重勞上更一字第13號
上  訴  人  台灣之星電信股份有限公司

法定代理人  林清棠  
訴訟代理人  蕭炳旭律師
被上訴人    郭仲薇  
訴訟代理人  孫志堅律師（法扶律師)  
上列當事人間請求確認僱傭關係存在等事件，上訴人對於中華民
國106年10月23日臺灣士林地方法院105年度重勞訴字第11號第一
審判決提起上訴，經最高法院第一次發回更審，本院於110年7月
6日言詞辯論終結，判決如下：
    主      文
原判決關於命上訴人給付逾附表二Ａ欄所示本息，及該部分假執
行之宣告，暨除減縮及確定部分外訴訟費用之裁判均廢棄。
上開廢棄部分，被上訴人在第一審之訴及假執行之聲請均駁回。
其餘上訴駁回。
第一審、第二審及發回前第三審訴訟費用（除減縮及確定部分外
）由被上訴人負擔百分之十五，餘由上訴人負擔。
    事實及理由
壹、程序方面：
    按於第二審為訴之變更或追加，非經他造同意，不得為之。
    但請求之基礎事實同一、擴張或減縮應受判決事項之聲明者
    ，不在此限，為民事訴訟法第446條第1項所明定。查被上訴
    人於原審主張上訴人未合法終止兩造間之勞動契約，乃依兩
    造間之勞動契約，請求「上訴人應自民國105年1月3日起至
    被上訴人復職之日止，按月於當月最後之工作日給付被上訴
    人新臺幣（下同）57,500元，及自各應給付日之翌日起至清
    償日止，按年息5%計算之利息」（見原審卷㈡第535頁）。被
    上訴人嗣於本院變更前開聲明為：「上訴人應自105年1月3
    日起至被上訴人復職之日止，按月於次月5日前給付被上訴
    人57,500元，及自各應給付日之翌日起至清償日止，按年息
    5%計算之利息」（見本院卷第436頁）。被上訴人所為訴之
    變更，與原訴係本於相同之基礎事實且僅係減縮應受判決事
    項之聲明，與前開規定無違，應予准許。
貳、實體方面：
一、被上訴人主張：伊自民國103年12月1日起任職於上訴人，擔
    任行銷事業部－終端及手機暨平板開發管理部高級管理師，
    月薪57,500元，詎上訴人於104年12月25日以伊不適任為由
    ，依勞動基準法（下稱勞基法）第11條第5款規定將伊資遣
    。然上訴人未具體指明伊有何不符公司工作要求之情事，亦
    未曾對伊為任何懲處，縱伊工作不力、績效考評不合格，上
    訴人亦未依其所訂工作規則（下稱工作規則）第58條規定給
    予伊改善機會，復未調整伊之職務，其終止兩造間勞動契約
    關係（下稱系爭勞動契約關係），不符解僱最後手段性原則
    ，爰依民法第487條、第235條及第234條規定，求為確認系
    爭勞動契約關係存在，及命上訴人自105年1月3日起至伊復
    職之日止，按月於次月5日前給付57,500元，及自各應給付
    日之翌日起加付法定遲延利息之判決等語（被上訴人逾上開
    範圍之請求，業受敗訴判決確定，不予贅述）。
二、上訴人則以：被上訴人任職期間，工作錯誤頻繁，經其主管
    甲○○多次勸導、嚴重口頭申誡及要求改善均未見成效，造成
    伊資源耗費，增加主管及同事額外負擔，明顯影響業務部門
    整體績效，且引發客訴、損害公司信譽、形象，迨至104年1
    2月間，被上訴人之工作績效已降至「員工績效評估管理辦
    法」（下稱績效評管辦法）所訂工作評等最劣等，顯見其主
    觀上違反忠誠履行勞務給付義務，客觀上不能勝任工作，且
    無法調任其他部門，伊乃依勞基法第11條第5款、工作規則
    第14條第1項第5款規定，終止兩造間勞動契約關係，自屬合
    法。縱認伊未合法終止系爭勞動契約關係，系爭勞動契約亦
    經兩造合意終止。更退步言，如鈞院認系爭勞動契約關係存
    在，伊負有按月給付被上訴人薪資之義務，針對附表一所列
    不符合民法第487條但書規定之費用，應適用或類推適用民
    法第216條之1、第267條及公平信用原則予以扣除等語，資
    為抗辯。
三、原審為被上訴人一部勝訴、一部敗訴之判決，即判決：㈠確
    認系爭勞動契約關係存在；㈡上訴人應自105年1月3日起至被
    上訴人復職之日止，按月於當月最後工作日給付57,500元，
    及自各應給付日之翌日起至清償日止，按年息5%計算之利息
    ，另駁回被上訴人其餘之訴。上訴人全部不服，提起上訴，
    本院前審廢棄原審所為被上訴人上開部分勝訴之判決，改判
    駁回被上訴人該部分之訴。最高法院將本院前審判決廢棄發
    回，上訴人上訴聲明：㈠原判決不利於上訴人部分廢棄；㈡上
    開廢棄部分，被上訴人在第一審之訴及假執行之聲請均駁回
    ；㈢如受不利判決，願供擔保請准宣告免為假執行。被上訴
    人則答辯聲明：上訴駁回。
四、兩造不爭執之事項：
　㈠被上訴人自103年12月1日起任職於上訴人，擔任行銷事業部－
    終端及手機暨平板開發管理部高級管理師，工作內容為手機
    產品管理，月薪57,500元（見原審卷㈠第6頁）。
　㈡上訴人於104年12月25日以被上訴人無法勝任工作為由，向被
    上訴人為終止系爭勞動契約關係之意思表示，並計薪至105
    年1月3日（見原審卷㈠第7頁、卷㈡第41頁）。
　㈢被上訴人於104年12月28日申請勞資爭議調解（見原審卷㈡第4
    2-43頁）。　
　㈣兩造曾於105年1月12日、105年1月26日進行勞資爭議調解，
    調解不成立（見原審卷㈠第9-10頁、卷㈡第44-45頁）。
　㈤被上訴人於105年1月20日致函上訴人，要求恢復職務（見原
    審卷㈠第8頁）。　
五、按確認法律關係之訴，非原告有即受確認判決之法律上利益
    者，不得提起之，民事訴訟法第247條第1項定有明文。本件
    被上訴人主張上訴人違法將伊解僱，系爭勞動契約關係仍存
    在，為上訴人所否認，則系爭勞動契約關係是否存在，即為
    不明確，致被上訴人依勞動契約行使權利、負擔義務之法律
    上之地位有不安之狀態存在，此種不安狀態得以本件確認判
    決除去之，故被上訴人提起本件確認之訴，具確認利益，即
    無不合。
六、查上訴人以被上訴人無法勝任工作為由，依勞基法第11條第
    5款、工作規則第14條第1項第5款規定，於104年12月25日向
    被上訴人為終止系爭勞動契約關係之意思表示；被上訴人則
    認上訴人終止權之行使，違反解僱最後手段性原則，並非適
    法。本院認上訴人並未合法終止系爭勞動關係，被上訴人求
    予確認系爭勞動關係存在，為有理由，茲詳論如下：
  ㈠按勞基法第11條第5 款規定，勞工對於所擔任之工作確不能
    勝任時，雇主得預告勞工終止勞動契約，揆其立法意旨，重
    在勞工提供之勞務，如無法達成雇主透過勞動契約所欲達成
    客觀合理之經濟目的，不論基於因勞工客觀上學識、能力、
    身心狀況不能勝任工作，或主觀上能為而不為，在雇主於其
    使用勞基法所賦予之各種手段後，仍無法改善情況下，始應
    允雇主給付資遣費終止勞動契約，以符「解僱最後手段性原
    則」（最高法院109年度台上字第2206號判決參照）。又工
    作規則中倘就勞工平日工作表現訂有考評標準，並就不符雇
    主透過勞動契約所欲達成客觀合理之經濟目的者，亦訂明處
    理準則，且未低於勞基法就勞動條件所規定之最低標準，勞
    資雙方自應予以尊重並遵守，始足兼顧勞工權益之保護及雇
    主事業之有效經營及管理（最高法院103年度台上字第341 
    號判決參照）。申言之，倘工作規則中對於勞工之工作表現
    訂有考評標準及處理流程，雇主須依工作規則所定對勞工為
    工作表現為忠實客觀之評價及處理，確認勞工無法達到雇主
    透過勞動契約所欲達成之客觀合理經濟目的，始得以勞工不
    能勝任工作為由終止勞動契約關係，俾符「解僱最後手段性
    原則」。
  ㈡兩造均同認上訴人已訂立工作規則，報請主管機關核備在案
    （見原審卷㈡第426、462頁、本院重勞上字卷第249頁）。而
    上訴人之工作規則第2章第14條（終止勞動契約）第1項規定
    ：「本公司發生下列情事之一者，得經預告員工終止勞動契
    約：五、員工對於所擔任之工作確不能勝任時」；第8章第5
    8條（績效評估方式）第7項第5款、第8至11項規定：「年度
    考績分五等次評分：五、丙等：服務成績僅少部分達到要求
    標準，大部分未達到要求標準，經警告而未改善，成績未滿
    60者。本公司主管平時應注重所屬員工之日常工作表現，並
    隨時提醒改善；如發覺員工之工作績效有顯著低落且大部分
    未達到要求標準，應即進行正式之績效評估程序，安排面談
    （不必等到公司規定時間才評估），確使該員工認知其績效
    已評定為丙等（即不及格），須進入工作績效限期改善階段
    。工作績效改善計劃將明訂在確定期間內（不超過90天）之
    明確、可衡量的績效改善目標與事項；主管與員工並設定檢
    討改善時間表、定時檢討績效改善情形。有關主管將儘量提
    供協助予該員工；員工必須被告知其應在規定時間內使該限
    期改善計劃獲致至少乙等以上之評估，才可通過是項績效限
    期改善計劃；通過績效限期改善計畫者，主管與員工應訂定
    新的工作計劃，回復至正常績效評估系統。主管如認定員工
    在績效限期改善計劃期間內無立即改善現象，主管應彙集所
    有證據，評定其未能通過是項績效限期改善計劃後送人力資
    源處」（見原審卷㈡第178、184頁）。另上訴人之績效評管
    辦法第3條（作業內容）內則規定：「㈤績效評估等第：1.績
    效評估分五等第「1 ～5」評分：「5 」不合格：工作表現未
    能符合預期，明顯落後同層級同仁水準。2.績效評估不佳之
    員工，公司得視情況依照勞動基準法及工作規則終止勞動契
    約」（見原審卷㈡第240、241 頁）。再參諸證人即上訴人人
    力資源管理處處長韋美西於原審證稱：績效評管辦法是基於
    員工工作規則為母法而訂定出來，是符合工作規則而因應不
    同時期的管理需求而修訂的，績效評管辦法不可以抵觸工作
    規則；工作規則為上訴人所有規範的母法，依照這個母法，
    會訂定適於現況執行的規則，上訴人在103年為了系統上線
    ，修改了績效評管辦法，方便系統判別，所以將五等第特等
    、優等、甲等、乙等、丙等等同於1 、2 、3 、4 、5 ，所
    以是不抵觸母法等語（見原審卷㈡第211、213頁），可知上
    訴人之工作規則（母法）及績效評管辦法（子法）就上訴人
    員工之績效考核，訂有一定程序及標準，且績效評管辦法中
    之「績效評估五等第」實等同於工作規則中之「年度考績五
    等次評分」（亦即「5 」不合格等同於「丙等」），並未抵
    觸工作規則，而績效評估不佳之員工，上訴人得視情況依照
    勞基法及工作規則終止勞動契約。
  ㈢上訴人訂定之工作規則，既經主管機關核准備查，且無明顯
    重大瑕疵，構成系爭勞動契約關係之一部，對兩造均有拘束
    力。又上訴人之工作規則第58條第8至11項規定之「工作績
    效限期改善計劃」，係為在年終績效評估前，即有工作績效
    顯著低落且大部分未達到要求標準之員工，所設之輔導改善
    機制；再由該計畫開啟前，主管須安排面談該受輔導員工，
    確使該員工認知其績效已達不及格程度，須進入工作績效限
    期改善階段，通過績效限期改善計畫者即回歸正常績效評估
    系統，未通過者再交由人事部門處理，亦可知此制度之設計
    目的，乃積極輔導績效表現不及格之員工，使其等在遭解雇
    前，有努力提升績效避免解雇之機會，堪認「工作績效限期
    改善計劃」之制度，為「解僱最後手段性原則」於工作規則
    中之具體實踐，應嚴格執行，不容上訴人任意規避該制度之
    適用。
　㈣查上訴人主張被上訴人於104年3月17日至同年5月11日請產假
    ，嗣於該年 6月至11月期間，工作上出現對外提供錯誤之
　　Sony Xperia Z3+手機專案價格、手機採購數量有誤、於上
    訴人出版之Ｔ報內提供錯誤之Huawei Honor 4X手機規格、未
    釐清Sony新機上架日期等嚴重錯誤，須由同事幫忙處理後續
    事宜，始未造成上訴人之重大損害等情，固據證人即被上訴
    人之主管甲○○證述明確（見原審卷㈡第145-150頁），然甲○○
    另證稱：被上訴人產假回來後，小錯不斷，後來又發生Ｔ報
    的事，導致伊認為必須正式約談她，約談時伊有先了解被上
    訴人在工作、家庭是否有什麼樣的問題，導致無法認真工作
    ，印象中，被上訴人好像有說因為是新手媽媽有些不熟悉的
    狀況，伊有告知被上訴人最近犯了什麼錯誤，也告訴她因為
    Ｔ報的事，公司內部做了什麼解決方案，及對公司的影響，
    並要求被上訴人一定要改善，至少上班的時候一定要全心工
    作。伊第二次約談被上訴人，是因為Sony旗艦機發表會的問
    題，約談的內容和第一次大同小異。伊這兩次約談被上訴人
    都沒有跟她提到績效被評定為不及格，因為當時還不是年底
    ，公司還沒有開始進行大考評。伊在這兩次約談被上訴人都
    有告訴她犯了什麼錯，並且具體告訴她下次不可以再犯。另
    提醒被上訴人她身為手機PM應盡的職責。第一次約談後，被
    上訴人仍然錯誤不斷，所以才會約談第二次，第二次約談完
    ，被上訴人仍然犯錯，伊認為被上訴人已經不適任這份工作
    ，所以在年底考評的時候，伊就把被上訴人的考評列為最差
    的等級，並上簽呈給人資部門，表明要資遣被上訴人等語（
    見本院卷第196頁），顯然甲○○在被上訴人工作上多次出錯
    時，雖曾面談被上訴人並告誡不得再犯，惟未曾依工作規則
    之規定，明確告知被上訴人其已被評定為績效不及格，須啟
    動「工作績效限期改善計劃」，則上訴人未依工作規則給予
    被上訴人藉由「工作績效限期改善計劃」提升績效避免遭解
    僱之機會，即逕以被上訴人年終績效評估不及格即屬不能勝
    任工作為由，片面終止系爭勞動契約關係，不符「解僱最後
    手段性原則」，即非適法，不生終止契約之效力。被上訴人
    請求確認系爭勞動契約關係存在，即屬有據。
　㈤上訴人雖辯稱：甲○○於原審證稱約談被上訴人時有告知其表
    現未達公司預期、要好好改善否則無法留在部門，且有要求
    被上訴人在接下來的60天內做改善，證人韋美西亦證稱解僱
    被上訴人前，已向甲○○及該事業部副總確認有做過績效改善
    和指導的作業，足認其有啟動「工作績效限期改善計劃」，
    係被上訴人仍一再犯錯始遭資遣云云，惟查：
　⒈甲○○雖證稱其在上訴人任職時，熟悉工作規則及績效評管辦
    法之規定，然其另證稱：針對在年度中就有員工表現不好的
    情況，伊不記得人資部門針對這樣的狀況有無制訂相關的SO
    P要求主管如何處理，但伊遇到這樣的情況，會約談該出問
    題的員工，先釐清他是否有犯錯，如果有的話，會告訴他所
    犯的錯誤何在，及會衍生何種後果，並明確要求他下次不可
    再犯（見本院卷第195頁），顯然甲○○並不熟稔工作規則所
    明定「工作績效限期改善計劃」制度之執行程序，而係以自
    創之約談、告誡等方式，為其平時管理、監督所屬員工之作
    法，而此核與其所證述對被上訴人所進行之管理、監督方式
    相同，可知甲○○二度約談被上訴人，並非在執行工作規則所
    定之「工作績效限期改善計劃」。
　⒉此外，上訴人制訂之績效評管辦法另附有針對員工績效改善
    計劃所設計之制式表格（見原審卷㈡第241頁、本院卷第209
    頁），正式之績效改善計劃表須詳列「員工須改善事項與改
    善計畫」、「達成期限」、「實際結果」、「檢討結果」等
    項，並經受晤談員工、上一階、上二階主管簽名確認，程序
    極為慎重，亦與甲○○僅對被上訴人進行面談、加以告誡之情
    形有別。再佐以甲○○於原審作證時，在被告知工作規則第58
    條第8項規定之情形下仍明確證稱：其並未做工作績效限期
    改善階段（見原審卷㈡第165頁），更顯示甲○○事實上並未依
    工作規則之規定，對被上訴人啟動「工作績效限期改善計劃
    」，上訴人以前詞置辯，並非可取。
　⒊況證人韋美西於原審證稱：上訴人雖年終會進行全年的績效
    總評核，但是為了預防主管沒有善盡管理督導之責，在年中
    5、6月的時候也會請主管進行評核，那時候如果員工考績4 
    或5，我們會進行績效改善計畫，如果那時候考績是3，人力
    資源處不會要求提供相關的資料，但是如果在年中評核完後
    ，員工開始工作績效不彰，依工作規則第58條各部門主管對
    於所屬員工平時工作表現必須觀察以及評估，同時隨時進行
    績效改善，因此，被上訴人在104年年中考核是3，所以我們
    不會要求提供任何的資料，但是過程中，如果主管判定為5
    ，主管就必須在日常管理中，協助員工提升績效，據我們在
    104年終收到行銷事業部的考核汰弱名單，那時候看到如果
    是5的同仁，人力資源處會打電話詢問以及要求事業部單位
    提供日常在年中之後主管與員工要求的改善紀錄，同時，會
    與該單位事業部副總確認上述事實是否無誤，經整個流程確
    認完備，總經理核可後，人力資源處就進行汰弱的作業等語
    （見原審卷㈡第216頁），顯然上訴人各部門主管對於所屬員
    工平日工作績效表現須隨時加以留意並督導，在年中考核後
    經主管認定績效表現不及格者，仍須開啟「工作績效限期改
    善計劃」，而關於主管是否有依工作規則啟動改善計劃乙節
    ，上訴人之人資部門僅依部門主管所提供之說詞及資料加以
    認定，其認定之基礎未必與工作規則所定相合，故由韋美西
    之證詞，亦無從認定上訴人在解僱被上訴人前，已完備「工
    作績效限期改善計劃」之程序，併予指明。
七、上訴人另辯稱被上訴人已於終止勞動契約確認書（下稱系爭
    確認書）簽字並辦妥離職手續，且受領其所支付之資遣費、
    預告工資等離職給付，且申請勞資爭議調解時並未主張不同
    意資遣，且已另謀新職，足證兩造已合意終止系爭勞動契約
    關係云云。本院基於下列理由，認上訴人所辯無理：　　
  ㈠按當事人互相表示意思一致者，無論其為明示或默示，契約
    即為成立，民法第153條第1項固定有明文。然意思表示無論
    其為明示或默示表示，均須表意人有為該法律效果之意思者
    ，始足以該當該法律效果規定（最高法院101年度台上字第8
    42 號判決意旨參照）。又契約合意終止，係契約雙方當事
    人，依合意訂立契約，使原有契約之效力向後歸於無效，亦
    即以第二次之契約終止原有之契約（第一次之契約）。依契
    約自由原則，契約之雙方當事人雖得再訂契約，使原屬有效
    之契約向將來歸於無效，惟其成立要件仍應依民法第153條
    之規定定之。而依該條規定，當事人對於契約必要之點必須
    意思一致，契約始能立。所謂必要之點通常固指契約之要素
    ，但對於契約之常素或偶素，當事人之意思如特別注重時，
    該常素或偶素亦可成為必要之點（最高法院99年度台上字第
    60號判決意旨參照）。
  ㈡查系爭確認書右下角手寫之文字為被上訴人所書寫，記載：
    「上一份工作薪資82,000月薪，TST 面試時以公司制度為由
    提供57,500月薪＋獎金為package ，故我跳至此公司，現年
    底終止勞動契約希望依比例撥發原應得薪資，Rachel」等文
    字等情（見原審卷㈡第41頁），為兩造所不爭。證人韋美西
    並於原審證稱：被上訴人有簽署系爭確認書，被上訴人在右
    下角有確認簽了她的英文名字Rachel，被上訴人對於有條件
    的年度激勵獎金是有疑慮的；TST 是指上訴人公司，被上訴
    人英文字寫錯，應該是T star，看得出來是指上訴人公司等
    語明確（見原審卷㈡第200、206頁）。故依上開文字記載之
    脈絡及意涵，可推知被上訴人在系爭確認書加註上開文字，
    係表達若上訴人依面試時所述之57,500元月薪加年度激勵獎
    金，比例撥發被上訴人原應得薪資，被上訴人始願接受以資
    遣方式終止勞動契約之意。又被上訴人於系爭確認書右下角
    既特別強調該點，依上說明，其應已成為必要之點，而上訴
    人始終不願依比例給付被上訴人5個月年度激勵獎金，為兩
    造所不爭，依上說明，兩造對於該必要之點顯未達成合致之
    意思表示，難認兩造已合意終止系爭勞動契約關係。
  ㈢被上訴人雖於104年12月25日辦理工作交接手續，且於移交程
    序單「離職人員簽名」欄簽名（見原審卷㈡第95頁），然此
    僅屬因遭上訴人資遣之後續問題處理，並係應上訴人要求而
    為，尚難憑以認定兩造間有終止勞動契約之合意。又上訴人
    給付預告工資及資遣費予被上訴人，乃其自以為解僱合法而
    為給付，與兩造是否合意終止勞動契約無涉。況本件被上訴
    人屬受薪階級，衡諸常情，其家庭日常開銷泰半靠薪資支用
    ，今突遭上訴人資遣，其若拒絕受領預告工資及資遣費，將
    使家庭經濟頓失依靠，自不得解為其同意資遣而與上訴人有
    合意終止勞動契約之意；且被上訴人在上訴人未給付薪資之
    情形下，已無薪資收入，有危及生活之虞，是縱其另謀新職
    ，亦屬事理之常，難認其有合意終止與上訴人間勞動契約之
    意。至被上訴人是否將已領取之預告工資及資遣費退回，要
    屬另一問題，要難據此斷言被上訴人有同意終止系爭勞動契
    約關係之意思表示。另被上訴人於104年12月28日向新北市
    政府提出勞資爭議調解申請，並於105年1月12日在社團法人
    新北市勞資權益維護促進會進行協調時，主張上訴人應依被
    上訴人在職比例給付保障年薪5個月及依此計算不足之資遣
    費、預告工資及加班費等情（見原審卷㈠第9頁），核其僅係
    再次表達若上訴人依面試時所述之57,500元月薪加年度激勵
    獎金，比例撥發被上訴人原應得薪資，被上訴人始願接受以
    資遣方式終止勞動契約之意而已，並非同意上訴人片面資遣
    之舉，尤不代表兩造間已達成以資遣之方式終止勞動契約之
    合意。此外，上訴人復未舉出其他相當之證據證明兩造經溝
    通、協調結果已達成共識，被上訴人有明示或默示與上訴人
    合意終止勞動契約之事實，無從認定兩造確已合意終止系爭
    勞動契約關係。
八、被上訴人另依系爭勞動契約，請求上訴人自105年1月3日起
    至回復被上訴人職務之日止，按月給付上訴人薪資57,500元
    及法定遲延利息，亦為上訴人所否認，並以前開情詞置辯。
    經查：　  　　
　㈠僱用人受領勞務遲延者，受僱人無補服勞務之義務，仍得請
    求報酬。但受僱人因不服勞務所減省之費用，或轉向他處服
    勞務所取得，或故意怠於取得之利益，僱用人得由報酬額內
    扣除之；債務人非依債務本旨實行提出給付者，不生提出之
    效力，但債權人預示拒絕受領之意思或給付兼需債權人之行
    為者，債務人得以準備給付之事情，通知債權人以代提出；
    債權人對於已提出之給付，拒絕受領或不能受領者，自提出
    時起，負遲延責任，民法第487條、第235條、第234條分別
    定有明文。又債權人於受領遲延後，需再表示受領之意，或
    為受領給付作必要之協力，催告債務人給付時，其受領遲延
    之狀態始得認為終了，在此之前，債務人無須補服勞務之義
    務，仍得請求報酬（最高法院92年度台上字第1979號判決意
    旨參照）。再按給付有確定期限者，債務人自期限屆滿時起
    ，負遲延責任；遲延之債務，以支付金錢為標的者，債權人
    得請求依法定利率計算之遲延利息；應付利息之債務，其利
    率未經約定，亦無法律可據者，週年利率為5%，民法第229
    條第1項、第233條第1項前段、第203條亦分別定有明文。
  ㈡上訴人於104年12月25日通知被上訴人自105年1月3日起終止
    系爭勞動契約關係，已明示拒絕受領被上訴人提供勞務，被
    上訴人於105年1月20日致函上訴人請求回復工作權並給付薪
    資遭拒（見原審卷㈠第8頁），堪認上訴人自105年1月4日起
    受領勞務遲延，且被上訴人並無補服勞務之義務，而得請求
    報酬，被上訴人自得基於系爭勞動契約，請求上訴人自105
    年1月4日起至被上訴人復職日止，按月於兩造均不爭之發薪
    日（即次月5日，見本院卷第436頁）前，給付薪資57,500元
    ，及自各應給付日翌日起至清償日止，按年息5%計算之遲延
    利息。
　㈢至上訴人抗辯針對附表一所列不符合民法第487條但書規定之
    費用，應適用或類推適用民法第216條之1、第267條及公平
    信用原則予以扣除部分，茲說明如下：　
  ⒈編號⒈、⒋、⒍、⒎
　　①上訴人主張被上訴人於該段期間內故意怠於就業，顯係故
      意怠於取得利益，該利益應以被上訴人至岡菘公司任職之
      月薪45,800元計算；縱認被上訴人未就業並非故意怠於取
      得利益，惟被上訴人未就業在家育嬰，減省托育費用（依
      新北市板橋區及中和區之全日托育費用為每月25,000元）
      ，應認係不服勞務所減省之費用或其轉向他處服勞務所取
      得，至少應扣除每月25,000元以符公平原則並免被上訴人
      不當得利（見本院卷第390、392、393、394頁）。
　　②惟被上訴人業已提出求職未果之相關證明（見本院卷第309
      -316頁），足證其遭上訴人非法解僱後未再能順利就業，
      乃無法覓得合適工作，而非故意怠於就業所致，上訴人主
      張應自其應給付之薪資中扣除每月45,800元之利益，顯屬
      無據。
　　③再者，民法第487條但書之規定，係為避免受僱人取得不當
      利益，規範性質上為損益相抵之具體事例（參邱聰智著，
      債法各論中冊，85年10月2刷，第23頁）。而損益相抵，
      係指損害賠償之債權人基於與受損害之同一原因事實並受
      有利益，其請求之賠償金額，應扣除所受之利益而言，此
      觀民法第216條之1規定自明；債權人倘非基於與受損害同
      一原因事實並受有利益，自無上開規定之適用（最高法院
      92年度台上字第803號裁判意旨參照）。準此，僱用人固
      得依民法第487條但書規定，扣除受僱人因不服勞務所減
      省之費用，惟參以民法第216條之1損益相抵規定及上開裁
      判意旨，倘受僱人減省之費用，非因受僱人不服勞務所致
      者，即非屬僱用人依民法第487條但書規定得扣除之費用
      ；換言之，民法第487條但書規定，得自報酬扣除之減省
      費用，實為受僱人為服勞務所支出之必要費用，倘該等費
      用與受僱人服勞務之必要性無關，縱因受僱人未服勞務而
      有減省，仍非屬民法第487條但書規定，僱用人得扣除之
      費用。故縱認被上訴人確有因遭上訴人非法解僱，未服勞
      務而得在家自行照顧子女而減省托育費用之事實，該等托
      育費用並非被上訴人基於履行其服勞務義務所支出之必要
      費用，揆諸前開說明，該等費用並不得自上訴人應給付之
      報酬額中扣除。
　⒉編號⒉　　　
　　上訴人主張被上訴人於此段期間任職於岡菘公司，每月薪資
    45,800元等事實，為被上訴人所是認，並有岡菘公司回函及
    檢付之薪資條為憑（見本院重勞上字卷第157-169頁），該
    筆費用為民法第487條但書所指「受僱人轉向他處服勞務所
    取得之利益」，應自上訴人給付之報酬額中扣除。
　⒊編號⒊
　　①上訴人主張被上訴人於此段期間任職於岡菘公司，但請育
      嬰假，若其仍在上訴人任職，亦因請育嬰假而無繼續工作
      之可能，應扣除每月薪資57,500元。退步言，被上訴人在
      此段期間領有育嬰留職停薪津貼325,200元，應予扣除；
      更退步言，前開期間至少應扣除被上訴人減省之托育費用
      每月25,000元（見本院卷第391、392頁）。
　　②被上訴人否認若前開期間仍在上訴人任職亦會請育嬰假（
      見本院重勞上字卷第209-210頁），上訴人對此復未能舉
      證證明，其抗辯被上訴人在該段期間不能工作而全無收入
      ，至為無稽。又育嬰留職停薪津貼，係依就業保險法由保
      險人即勞工保險局所為給付（參見就業保險法第4條、第1
      0條），其給付請求權的發生係以參加就業保險並符合一
      定條件為基礎，與勞務之提供並非出於同一原因，尚非民
      法第487條但書所指應扣除之報酬額。至於托育費用亦不
      屬於得依民法第487條但書扣除之報酬額，前已詳論，於
      茲不贅。
　⒋編號⒌
　　①上訴人主張被上訴人於該段期間內故意怠於就業，顯係故
      意怠於取得利益，該利益應以被上訴人至岡菘公司任職之
      月薪45,800元計算；縱認被上訴人未就業並非故意怠於取
      得利益，惟被上訴人未就業在家育嬰，減省托育費用，至
      少應扣除每月25,000元以符公平原則並免被上訴人不當得
      利（見本院卷第393頁）云云，其此部分之主張非有理由
      ，如前述。
　　②上訴人又稱被上訴人於此段期間承攬岡菘公司發包之工作
      ，受領報酬18萬元，有岡菘公司覆函可佐（見本院卷第27
      9頁），此筆費用亦屬民法第487條但書所指「受僱人轉向
      他處服勞務所取得之利益」，上訴人主張應自報酬額中扣
      除，堪可採取。　
　⒌編號⒏
　　上訴人主張被上訴人於此段期間未實際對其提供勞務，減省
    交通費之支出，為被上訴人所不爭執（見本院卷第364頁）
    ，該筆費用為民法第487條但書所指「受僱人因不服勞務所
    減省之費用」，應自上訴人給付之報酬額中扣除。　
　⒍編號⒐
　　上訴人主張被上訴人於此段期間內有投資所得利益5,378元
    ，固與被上訴人之財產所得資料相合（見本院重勞上字卷第
    147、151頁、本院卷第119、123頁），惟該等收益並非民法
    第487條但書所列舉應自報酬額中扣除之費用，又與受僱人
    對雇主提供之勞務毫無相關，上訴人主張應自報酬額扣除該
    筆費用，誠屬無理。
　⒎編號⒑　　　　　　
　　上訴人主張前已給付被上訴人預告工資、資遣費各21,083元
    、31,338元，為被上訴人所是認。因上訴人未合法終止系爭
    勞動契約關係，依法無給付被上訴人預告工資及資遣費之義
    務，被上訴人受領該等款項無法律上之原因，上訴人得依民
    法第179條規定請求被上訴人返還之，其主張以該債權與其
    所負之給付薪資債務抵銷，於法有據。
　㈣爰依上開說明，計算被上訴人得請求上訴人給付之薪資本息
    如附表二Ａ欄所示；被上訴人逾此範圍所為之請求為無理由
    ，不應准許。
九、綜上所述，被上訴人訴請確認系爭勞動契約關係存在，及依
    兩造間之勞動契約，請求上訴人給付如附表二Ａ欄所示款項
    ，洵屬有據，應予准許；逾此部分之請求，為無理由，應予
    駁回。從而原審就超過上開應予准許部分，為上訴人敗訴之
    判決，自有未洽，上訴意旨指摘原判決此部分不當，求予廢
    棄改判，為有理由，爰由本院廢棄改判如主文第二項所示。
    至於上開應准許部分，原審為上訴人敗訴之判決，並無不合
    。上訴人仍執陳詞，指摘原判決此部分不當，求予廢棄改判
    ，為無理由，應駁回其上訴。又本件事證已臻明確，兩造其
    餘之攻擊或防禦方法及所用之證據，經本院斟酌後，認為均
    不足以影響本判決之結果，爰不逐一論列，併此敘明。
十、據上論結，本件上訴為一部有理由、一部無理由，爰判決如
    主文。
中　　華　　民　　國　　110 　年　　7 　　月　　20　　日
                  勞動法庭
                      審判長法  官  李慈惠
                            法  官  趙雪瑛
                            法  官  陳婷玉
正本係照原本作成。
被上訴人不得上訴。
上訴人如不服本判決，應於收受送達後20日內向本院提出上訴書
狀，其未表明上訴理由者，應於提出上訴後20日內向本院補提理
由書狀（均須按他造當事人之人數附繕本）上訴時應提出委任律
師或具有律師資格之人之委任狀；委任有律師資格者，另應附具
律師資格證書及釋明委任人與受任人有民事訴訟法第466 條之1
第1項但書或第2項所定關係之釋明文書影本。
中　　華　　民　　國　　110 　年　　7 　　月　　20　　日

  　　　　　　　　　　　　　書記官  張永中
　　　　　　　　　　　　　
附表一：
編號 期間/被上訴人就業狀況 應扣除之項目、金額 ⒈ 104年12月25日至105年10月31日 （未就業） 每月扣除45,800元，相當於被上訴人任職岡菘股份有限公司（下稱岡菘公司）之月薪。 ⒉ 105年11月1日至106年4月30日 （任職岡菘公司） 每月扣除45,800元，被上訴人任職岡菘公司之月薪。 ⒊ 106年5月1日至107年4月30日 （任職岡菘公司，但請育嬰假） 每月扣除57,500元，相當於被上訴人任職上訴人之月薪。 ⒋ 107年5月1日至107年12月31日 （未就業） 每月扣除45,800元，相當於被上訴人任職岡菘公司之月薪。 ⒌ 108年1月1日至108年12月31日 （自稱未就業） 每月扣除45,800元，相當於被上訴人任職岡菘公司之月薪。 ⒍ 109年1月1日至109年12月31日 每月扣除45,800元，相當於被上訴人任職岡菘公司之月薪。 ⒎ 110年1月後迄服勞務止 每月扣除45,800元，相當於被上訴人任職岡菘公司之月薪。 ⒏ 105年至110年5月18日 因未至上訴人任職而減省之交通費用計106,880元。 ⒐ 105年度至108年度 投資所得利益計5,378元。 ⒑  被上訴人已領而應返還之預告工資21,083元、資遣費31,338元，上訴人主張抵銷。 

附表二：
編號 Ａ：給付金額 Ｂ：說明 1. 被上訴人應給付上訴人55,498元，及自105年3月6日起至清償日止，按年息5%計算之利息。 ⒈上訴人主張被上訴人減省之交通費為每日80元，為被上訴人所不爭執，應依此標準計算應自報酬額扣除之交通費。 ⒉105、106年度上班日均為249日（見本院卷第261-263頁），平均每月上班日為20.75日，應扣除交通費1,680元（80*21=1,680）。 ⒊105年1月4日至105年2月29日期間，上訴人本應給付被上訴人薪資111,167元（57,500*28/30+57,500=53,667+57,500=111,167，小數點以下四捨五入），扣除交通費3,248元（1,680*28/30+1,680=3,248）及上訴人據以抵銷之21,083元、31,338元，被上訴人尚得請求上訴人給付55,498元（111,167-3,248-21,083-31,338=55,498），及自105年3月6日起算之法定遲延利息。 2. 上訴人應自105年3月1日起至105年10月31日止，按月於次月5日前給付被上訴人55,820元，及自應給付日翌日起至清償日止，按年息5%計算之利息。 上訴人於此段期間每月應給付被上訴人薪資57,500元，扣除交通費1,680元，尚應給付被上訴人55,820元（57,500-1,680=55,820）。 3. 上訴人應自105年11月1日起至106年4月30日止，按月於次月5日前給付被上訴人10,020元，及自應給付日翌日起至清償日止，按年息5%計算之利息。 上訴人於此段期間每月應給付被上訴人薪資57,500元，扣除交通費1,680元、於岡菘公司任職之薪資45,800元，尚應給付被上訴人10,020元（57,500-1,680-45,800=10,020）。 4. 上訴人應自106年5月1日起至108年3月31日止，按月於次月5日前給付被上訴人55,820元，及自應給付日翌日起至清償日止，按年息5%計算之利息。 ⒈107、108年度上班日均為250日（見本院卷第265、267頁），平均每月上班日為20.83日，應扣除交通費1,680元（80*21=1,680）。 ⒉上訴人於此段期間每月應給付被上訴人薪資57,500元，扣除交通費1,680元，尚應給付被上訴人55,820元（57,500-1,680=55,820）。 5. 被上訴人應給付上訴人43,280元，及自108年8月6日起至清償日止，按年息5%計算之利息。 108年4月1日至108年7月31日期間，上訴人本應給付被上訴人薪資23萬元（57,500*4=230,000），扣除交通費6,720元（1,680*4=6,720）及上訴人主張得自108年4月起扣除之18萬元（見本院卷第436頁），被上訴人尚得請求上訴人給付43,280元（230,000-6,720-180,000=43,280），及自108年8月6日起算之法定遲延利息。 6. 上訴人應自108年8月1日起至被上訴人復職之日止，按月於次月5日前給付被上訴人55,820元，及自應給付日翌日起至清償日止，按年息5%計算之利息。 ⒈109、110年度上班日均為249日（見本院卷第269、271頁），平均每月上班日為20.75日，應扣除交通費1,680元（80*21=1,680）。 ⒉上訴人於此段期間每月應給付被上訴人薪資57,500元，扣除交通費1,680元，尚應給付被上訴人55,820元（57,500-1,680=55,820）。